【裁判字號】    95,台上,201
【裁判日期】    950112
【裁判案由】    妨害自由等罪
【裁判全文】
最高法院刑事判決              九十五年度台上字第二０一號
    上  訴  人  甲○○
                        228.
    選任辯護人  楊玉珍律師
上列上訴人因妨害自由等罪案件，不服台灣高等法院台中分院中
華民國九十二年四月二日第二審判決（九十一年度上訴字第一九
一一號，起訴案號：台灣台中地方法院檢察署八十九年度偵字第
一七三０九號），提起上訴，本院判決如下：
    主  文
上訴駁回。
    理  由
按刑事訴訟法第三百七十七條規定，上訴於第三審法院，非以判
決違背法令為理由，不得為之。是提起第三審上訴，應以原判決
違背法令為理由，係屬法定要件。如果上訴理由狀並未依據卷內
訴訟資料，具體指摘原判決不適用何種法則或如何適用不當，或
所指摘原判決違法情事，顯與法律規定得為第三審上訴理由之違
法情形，不相適合時，均應認其上訴為違背法律上之程式，予以
駁回。本件原判決撤銷第一審之科刑判決，改判仍論上訴人甲○
○以共同以非法方法，剝奪人之行動自由，累犯罪，處有期徒刑
壹年柒月；又以共同行使偽造私文書，足以生損害於他人，累犯
罪，處有期徒刑肆月。並諭知主刑部分應執行有期徒刑壹年玖月
。係以上訴人直承受邱惶徑（經檢察官不起訴處分）之託，於民
國八十九年九月二十七日持支票至台中市○○路一二三號之「劍
鳴接骨所」，以張展謀之賓士車載正於該接骨所內診治之張展謀
至「建昇租車行」，隨後至「榮興當舖」將張展謀所有之賓士車
典當得款新台幣（下同）七十萬元，伊分得三十五萬元，並於交
付予張展謀之收據上以「陳志強」之名義簽名，並按捺指印之情
事不諱，參酌告訴人張展謀於警詢之指訴（在上開「劍鳴接骨所
」遭上訴人及四名男子押持），證人即「劍鳴接骨所」負責人李
劍鳴證以：張展謀受診治時，突遭上訴人強押至車上；證人何金
生證稱：有二、三人和張展謀一起至伊之車行談事情，彼等提及
要以張展謀之車子借款，上訴人之簽名收據係張展謀請伊代筆；
證人即「榮興當舖」職員張世欣證陳：伊交典當之車款給張展謀
，張展謀才轉交邱惶徑；證人陳逸（本名陳志強）證謂：伊與張
展謀及邱惶徑均認識，與上訴人不熟，又伊與張展謀並無債務糾
紛，亦未交付支票予上訴人或邱惶徑處理債務各等語，及卷附內
政部警政署刑事警察局八十九年十月二日（八九）刑紋字第一四
七六三七號鑑驗書（收據上署名債權人「陳志強」名下指紋，經
鑑定與刑事警察局留存上訴人指紋卡之右中指指紋相符）、榮興
當舖第００七四八九號當票乙紙、榮興當舖八十九年九月二十七
日錄影帶翻拍之照片、扣案之收據二紙等證據資料，而為論斷，
已敘述其所憑之證據及認定之理由。而以上訴人否認有妨害自由
及行使偽造私文書之犯行，辯稱：伊進入「劍鳴接骨所」後，並
未押持張展謀，係張展謀主動打電話給邱惶徑，未曾剝奪張展謀
之行動自由，而因伊的乳名是「陳志強」，故於給張展謀之收據
上簽署「陳志強」云云，係飾卸之詞，無足採取，在理由內依憑
調查所得證據，詳加指駁；並說明：（一）證人即本案承辦員警
李慶峰、古瑞麟均證稱：八十九年十月十七日（原判決誤載為八
十九年一月十七日）拘提上訴人時，因上訴人前幾日在酒店喝酒
時，遭人毆傷，且拘提時，其家人均在場，詢問時，亦全程錄音
，如有刑求逼供，可以查證，根本並無刑求之情事等語，且經第
一審函調台灣台中看守所之上訴人於八十九年十月十八日入所之
情形，上訴人於入所之談話筆錄上自承：伊所以雙眼紅腫及舌頭
受傷，是因於同年十月十五日上午五時三十分許，在台中市○○
路被人毆打所致等語，有台灣台中看守所九十一年七月十日函附
之台灣台中看守所新收收容人內外傷紀錄表、病歷表及談話筆錄
各乙份附卷可稽，足徵上訴人入所時，除了其日前被他人毆打之
傷痕外，別無其他之內外傷。況上訴人若確有被刑求致毆傷胸部
及腳部，何以入所時未指訴又未被驗出，再參以經台灣台中地方
法院檢察署函台中縣警察局勘驗警詢錄音帶內容及警詢筆錄後，
上訴人之警詢錄音內容，與詢問筆錄內容略同；上訴人係製作筆
錄後錄音，內容與偵詢筆錄完全相符，亦有台中縣警察局九十年
二月二十六日中縣警督字第二九一二號函及錄音譯文附卷可佐，
足徵證人李慶峰、古瑞麟之證述可採，上訴人所辯遭刑求乙節，
顯與事實不符，不足採信。（二）證人李劍鳴雖曾證述有三、四
名歹徒等語，而告訴人對進入接骨所之歹徒，究有幾人，亦有不
同之陳述，惟告訴人於警詢時即指稱：二名男子架著伊左右肩，
一名男子拉著伊胸口等語，嗣於第一審亦再度確認係三人進入接
骨所，核與上訴人自承係三人進入接骨所相符，是當時確有三人
進入接骨所無訛。雖告訴人於第一審及原審改稱：上訴人說伊欠
「強哥」的錢，伊不確定是否伊認識之「陳志強」，所以跟去，
且為了表示清白，伊同意坐於後座及用膠帶矇眼，並未受到脅迫
云云，惟若告訴人確係自願上車及同意以膠帶矇眼，何以上訴人
自警詢至偵查時起均未主張，足見告訴人嗣後翻異，顯係迴護之
詞。再參以同案被告邱惶徑於警詢時供稱：在建昇車行時，見張
展謀坐於後座，有兩人分坐左右等語，是如告訴人係自願，何以
上訴人將之控制在後座之中間位置？況依告訴人之指訴，其並未
積欠「陳志強」者任何債務，若非上訴人以非法方式剝奪其行動
自由，告訴人豈會自願同往，並以膠布矇眼。上訴人所辯，要難
採信。至證人何金生於原審證稱：告訴人應該未受脅迫或強押；
證人張世欣亦證謂：張展謀表示要典當車子各等語，因該二證人
對於上訴人如何於「劍鳴接骨所」強押告訴人索債並不知情，故
其所為證詞，不足據為上訴人有利之認定。（三）證人即上訴人
之兄陳文智、同鄉友人林義木、賴孟宏雖均證以：上訴人之偏名
為「陳志強」各等語，然上訴人自承至「劍鳴接骨所」時，係向
告訴人張展謀表明係替「陳志強」者催討票款債權，足認上訴人
所辯其即係「陳志強」云云，無非卸責飾詞，證人陳文智等三人
之證述，應為迴護之詞。（四）按擄人勒贖罪，須行為人自始有
使被害人以財物取贖人身之意思，如使被害人交付財物別有原因
，為達其取得財物之目的，而剝奪被害人之自由者，除應成立其
他財產上之犯罪或牽連犯妨害自由罪外，要無成立擄人勒贖罪之
餘地。告訴人張展謀於八十九年一至三月間確有借支票給邱惶徑
，足徵上訴人確係代人催討債務，其主觀上並無以金錢取贖人身
自由之不法得財之意圖。至告訴人張展謀另稱：伊與邱惶徑並無
債務關係等語，惟邱惶徑與告訴人間究有無金錢債務糾紛，非上
訴人所能知悉，上訴人受邱惶徑委託處理債務糾紛，其主觀上自
確信有金錢債務關係，依「所犯重於所知或相等者，從其所知」
之法理，縱事實上告訴人張展謀與邱惶徑無債務關係，亦不得據
此認定上訴人有不法得財之意圖。再「劍鳴接骨所」負責人李劍
鳴於偵查中已證述綦詳，原審依上訴人之聲請傳喚該證人後，未
能到庭，因事證已明，核無再予傳喚必要之理由。從形式上觀察
，原判決並無違背法令之情形存在。上訴意旨主張：（一）告訴
人雖於警詢及偵查中指訴上訴人有妨害自由之犯行，惟於第一審
法院調查時已證稱：伊係自願與上訴人等人共同離去接骨所及以
膠帶矇眼，上訴人等人並無脅迫之情事云云，詎原判決竟以告訴
人於警詢及偵查中誇大不實之指訴，資為不利上訴人之證據，自
有未洽。（二）原審未審酌扣案收據上張展謀之簽名、印鑑，是
否確為張展謀本人所為，亦未就上訴人事先提示支票予告訴人，
告訴人未表示反對，並聯絡邱惶徑共同前往租車行等有利上訴人
之情事調查，有證據調查未盡之之違誤。（三）據證人何金生、
張世欣之證述，告訴人在何金生之「建昇租車行」時，其行動自
由並未受到限制，另證人李劍鳴於第一審調查時證稱：伊未見到
張展謀被架走云云，此與其於警詢時證稱：告訴人被押走等語，
顯有不符，原審仍採信其於警詢之證述，卻未說明何以不採該有
利於上訴人之第一審證言，自有違法。（四）原審未詳查告訴人
與邱惶徑間有無債務關係，以判斷邱惶徑有無不法所有之意圖，
即認定邱惶徑僅與被告構成共同妨害自由罪嫌，亦有應於審判期
日調查之證據而未調查之違誤。（五）上訴人之偏名為「陳志強
」，並無虛構或冒用之意，而如上訴人有意以化名，避免追查，
何需於收據上按捺指印，留下可辨識身分之證據，又告訴人既知
支票債權屬於邱惶徑所有，竟未表示意見，自有使收據生效之意
，對於告訴人不致造成損害，原判決之認定有違經驗法則等語。
惟查：（一）按證據取捨及證據證明力之判斷，屬事實審法院之
職權，苟無違背證據法則，自不能指為違法。被害人或證人之陳
述部分前後不符，或相互間有所歧異時，究竟何者為可採，法院
仍得本其自由心證予以斟酌，非謂一有不符或矛盾，即應認其全
部均為不可採信；原判決已就相關事證詳加調查論列，綜合全部
卷證資料，參互斟酌判斷，併已說明其取捨判斷而得心證，及告
訴人張展謀嗣於第一審及原審改稱：其出於自願云云，暨證人何
金生、張世欣等二人於原審之證述，均不足資為有利上訴人認定
之理由。上訴意旨所為指摘，無非就原審採證認事之職權行使，
憑執己見，泛言指摘，並非依據卷內訴訟資料而為之具體指摘，
自非合法之第三審上訴理由。（二）原判決既認依憑上開證據，
上訴人應負之罪責，已臻明確，且已說明上訴人於「劍鳴接骨所
」有強押告訴人之犯行，已據該所負責人李劍鳴於偵查中證述綦
詳，自係認證人李劍鳴嗣於第一審調查時證稱：伊未見到張展謀
被架走云云，不足資為有利上訴人之認定，未再為無益之調查，
並無違誤可言，雖其理由未說明證人李劍鳴該部分證言不予採信
之理由，僅係理由較為簡略，顯與判決之本旨不生影響，按之刑
事訴訟法第三百八十條之規定，尚難執以指摘，資為第三審上訴
之適法理由。（三）其餘上訴意旨，則置原判決之明白論斷於不
顧，或仍持原判決已說明理由而捨棄不採之陳詞辯解，再為事實
上之爭執，或就屬於事實審法院採證認事職權之行使，或就無關
判決主旨之枝節問題，全憑己見，任意指摘，難謂已符合首揭法
定上訴第三審之要件。其上訴違背法律上之程式，應予駁回。
據上論結，應依刑事訴訟法第三百九十五條前段，判決如主文。
中    華    民    國  九十五  年    一    月   十二   日
                      最高法院刑事第六庭
                          審判長法官  林  增  福
                                法官  邵  燕  玲
                                法官  張  清  埤
                                法官  陳  世  雄
                                法官  陳  朱  貴
      本件正本證明與原本無異
                                      書  記  官
中    華    民    國  九十五  年    一    月   十八   日
                                                      Ｅ


司法院資訊處製作；財團法人民間司法改革基金會備份。
